【裁判字號】    94,訴,1794
【裁判日期】    950629
【裁判案由】    水利法
【裁判全文】
臺北高等行政法院判決
                                     94年度訴字第01794號
                              .
原      告  甲○○
被      告  經濟部
代  表  人  乙○○部長）住同.
訴訟代理人  戊○○
            丙○○
            丁○○
上列當事人間因水利法事件，原告不服行政院中華民國94年1月1
2日院臺訴字第0940080193號、94年4月20日院臺訴字第09400834
02號訴願決定，提起行政訴訟。本院判決如下：
    主  文
原告之訴駁回。
訴訟費用由原告負擔。
    事  實
一、事實概要：
    原告未經許可於苗栗縣公館鄉○○○段 713地號後龍溪河川
    區域內採取土石，經經濟部水利署第二河川局（以下簡稱第
    二河川局）會同苗栗縣警察局大湖分局（以下簡稱大湖分局
    ）於93年6月22日查獲，被告機關以原告違反水利法第 78條
    之1第3款規定，依同法第92條之2及第93條之5規定，以93年
    8月5日經授水字第 09320228700號處分書處原告罰鍰新臺幣
    （下同） 100萬元，並沒入使用之挖土機1部及卡車3部。原
    告不服，提起訴願。嗣被告以93年11月8日經授水字第09320
    228872號函將93年8月5日經授水字第 09320228700號處分書
    主文第3項沒入處分撤銷，並另行沒入使用之Hino 21T米白
    色大卡車1部。原告不服，亦提起訴願。分別經行政院94年1
    月12日院臺訴字第0940080193號訴願決定（不服之原處分為
    被告93年8月5日經授水字第09320228700號處分書），將關
    於罰鍰部分訴願駁回，其餘部分訴願不受理；及94年4月20
    日院臺訴字第0940083402號訴願決定（不服之原處分為被告
    93年11月8日經授水字第09320228872號處分）駁回。原告遂
    提起本件行政訴訟。
二、兩造聲明：
    (一)原告聲明求為判決：1.訴願決定、原處分均撤銷。
                        2.訴訟費用由被告負擔。
    (二)被告聲明求為判決：1.駁回原告之訴。
                        2.訴訟費用由原告負擔。
三、兩造之爭點：被告機關以原告違反水利法第78條之1第3款規
    定，依同法第92條之2及第93條之5規定，處原告罰鍰新臺幣
    100萬元，並沒入使用卡車1部，是否適法？
    (一)原告主張之理由：
      1.查被告93年8月5日經授水字第 09320228700號處分書（
        證1），原告於93年9月1曰提起訴願，原告迄今未收受
        被告之答辯書或撤銷該處分。被告又於93年11月8日經
        授水字第09320228872號另為處分，亦即本件處分書。
        被告未依法送達撤銷93年8月5日之處分書予原告，顯有
        不當，按一事不得二罰之原則，被告自應撤銷100萬元
        之處分書，以期適法。
      2.第查，HINO-2lT米白色大卡車乙部，非原告所有，原告
        僅受僱於黃單工程行，按高上企業社代表人盧聰業所交
        付交通部公路總局東西向快速公路中區工程處第二工務
        段93年4月13日快中二字第0930001069號函之旨意施工
        。將位於河川行水區內之土石均按規定攤平，及剩餘土
        石方便道因汛期前依老闆之交代清除便道。依被告水利
        署92年9月9日經水政法字第09220000641號函沒入設施
        或機具作業要點第6條規定，無故意或重大過失者，得
        發還機具。本件機具大卡車非原告所有，為被告所不爭
        之事實，訴願決定既已認定原告未確認上開第二工務段
        快中二字第0930001069號函意旨施工，顯有過失，不因
        係受僱而得免予沒入所使用之砂石車，顯有認事用法不
        當之疏失。依被告水利署沒入設施或機具作業要點6條
        規定，該機具原告向他人承租，且無故意僅有過失，且
        非重大過失，自得免予沒入所使用之大卡車。再原告所
        涉刑事責任，亦據臺灣苗栗地方法院檢察署檢察官偵查
        結果為不起訴處分。
    (二)被告主張之理由：
      1.按水利法第78條之1第3款規定，河川區域內採取或堆置
        土石應經許可始得為之，其有違反者，應依同法第92條
        之2第7款規定，處新臺幣100萬元以上500萬元以下罰鍰
        ；及依同法第93條之5規定，違反第78條之1情形者，主
        管機關得沒入行為人使用之設施或機具，並得公告拍賣
        之。
      2.緣盧聰業雇用彭宏成駕駛挖土機於苗栗縣後龍溪汶水段
        河川區域內未經許可採取土石，裝載至鍾昶永、梨金泉
        及原告駕駛之砂石車上，運至河川區域外嘉承攪拌堆置
        場內堆置，為苗栗縣警察局大湖分局員警於93 年6月22
        日查獲，並通知被告水利署第二河川局巡防人員前往現
        場會勘，因其行為已違反水利法第78條之1第3款規定，
        被告爰依同法第92條之2第7款及第93條之5規定，以93
        年8 月5日經授水字第09320228700號處分書，處以罰鍰
        新臺幣100萬元整並沒入使用之設施或機具（附卷第1至
        12頁處分書、警方偵訊筆錄、刑事案件報告書、取締紀
        錄、位置圖及照片），因上開沒入處分尚包含彭成宏等
        人使用之機具，被告業以93年11月8日經授水字第09320
        228872號處分書，沒入其使用之 Hino 21噸米白色大卡
        車 1部（以下簡稱系爭大卡車），並附記被告93年8月5
        日經授水字第09320228700號處分書處分主文第3項沒入
        處分撤銷（附卷第12頁），原告不服上開二處分乃分別
        提起訴願。案經行政院以94年1月12日院臺訴字第09400
        80193 號訴願決定，關於罰鍰部分訴願駁回及其餘部分
        （即經撤銷之沒入處分部分），訴願不受理（附卷第13
        至15頁）及以94年 4月20日院臺訴字第0940083402號訴
        願決定駁回（即93年11月 8日沒入處分）（附卷第16至
        18頁），原告不服再提本行政訴訟。
      3.查被告93年8月5日經授水字第 09320228700號處分書所
        為罰鍰及沒入設施及機具處分部分，業經被告93年11月
        8日經授水字第09320228872號處分書撤銷，並針對其訴
        願以被告93年11月18日經授水字第 09300620250號函陳
        答辯書報行政院並副知原告在案（附卷第19頁）；另如
        前述被告93年11月8日經授水字第09320228870號處分書
        ，僅係處以沒入原告使用之系爭大貨車，並同時撤銷被
        告經授水字第 09320228680號處分書之沒入處分，並無
        再為罰鍰處分，故無原告所稱有一事二罰之情事，原告
        所稱應撤銷93年8月5日之處分書，顯有誤解。
      4.就原告陳述理由2.，被告說明如下：
        (1)查原告受雇於盧聰業駕駛砂石車載運彭宏成駕駛挖土
          機自苗栗縣後龍溪汶水段河川區域內（亦在行水區內
          ）未經許可採取之土石，並運至河川區域外嘉承攪拌
          堆置場內堆置，為苗栗縣警察局大湖分局員警查獲，
          並經原告於警方偵訊筆錄簽名捺印在案，採取數量約
          540立方公尺（長度、寬度及深度各為30公尺、6公尺
          及3公尺），有被告水利署第二河川局93年6月22日取
          締紀錄及大湖分局同日偵訊筆錄及刑事案件報告書可
          稽（附卷第2至6頁）。
        (2)查原告未經許可採取之土石，經被告水利署第二河川
          局現場比對結果，均為河川區域內之土石，且查該系
          爭便道係施工單位利用原有河川疏濬所施設之現存運
          輸路線，故原告採取之土石並非來自系爭工程之剩餘
          土石方，有現場照片及「92年後龍溪河排～汶水段河
          川公地施設運輸便道計畫書」可稽（附卷第8至10頁
          及第21至24頁），且本案經被告水利署第二河川局向
          交通部公路總局東西向快速公路中區工程處第二工務
          段人員查詢結果，該工務段並未同意原告於系爭地點
          採取土石，有被告水利署第二河川局93年 6月22日取
          締紀錄（附卷第 6頁）可稽，故原告違反水利法第78
          條之1第3款規定，已甚為明確。
        (3)本案原告未經查明上開行為是否經許可，即依盧聰業
          指示採取土石交由砂石車載運至河川區域外堆置，顯
          有故意或重大過失，依司法院大法官會議第 275號解
          釋：「…應受行政罰之行為，僅須違反禁止規定或作
          為義務，而不以發生損害或危險為其要件，推定為有
          過失。於行為人不能舉證證明自己無過失時，即應受
          處罰。…」即應受罰，不以其係受雇他人而可免責，
          原告所述顯為推託狡辯之詞不足採信。
        (4)有關原告指稱系爭大貨車非其所有，按行為人違反水
          利法第78條之1規定，依同法第93條之5規定，主管機
          關得沒入行為人使用之設施或機具，並無使用之機具
          係他人所有即不得沒入之規定，本案原告未能提出系
          爭大貨車係何人所有，被告以原告為處分對象所為沒
          入處分並無不當。
      5.綜上所陳，本案基於維護河川正常機能及河防安全之河
        川管理需要，依法所作處分及訴願決定，並無違誤，原
        告主張為無理由，請判決如被告之聲明。
    理  由
一、本件被告代表人原為何美玥，訴訟中變更為乙○○，業據被
    告新任代表人提出承受訴訟狀聲明承受訴訟，核無不合，應
    予准許。
二、按水利法第78條之1第3款規定，河川區域內採取或堆置土石
    應經許可始得為之，其有違反者，應依同法第92條之2第7款
    規定，處新台幣100萬元以上500萬元以下罰鍰；又依同法第
    93條之5規定，違反第78條之1情形者，主管機關得沒入行為
    人使用之設施或機具，並得公告拍賣之。
三、本件被告機關以原告未經許可於苗栗縣公館鄉○○○段713
    地號後龍溪河川區域內採取土石，經第二河川局會同苗栗縣
    警察局大湖分局於93年6月22日查獲，乃依水利法第78條之1
    第3款規定，依同法第92條之2及第93條之5規定，以93年8
    月5日經授水字第09320228700號處分書處原告罰鍰100萬元
    ，並沒入使用之挖土機1部及卡車3部。原告不服，提起訴願
    。嗣被告以93年11月8日經授水字第09320228872號函將93年
    8月5日經授水字第09320228700號處分書主文第3項沒入處分
    撤銷，並另行沒入使用之Hino 21T米白色大卡車1部。原告
    不服，亦提起訴願。分別經行政院94年1月12日院臺訴字第
    0940080193號訴願決定（不服之原處分為被告93年8月5日經
    授水字第09320228700號處分書），將關於罰鍰部分訴願駁
    回，其餘部分訴願不受理；及94年4月20日院臺訴字第09400
    83402號訴願決定（不服之原處分為被告93年11月8日經授水
    字第09320228872號處分）駁回，原告循序起訴意旨略以：
    被告93年8月5日經授水字第09320228700號處分書，原告於
    93年9月1曰提起訴願，惟原告迄今未收受被告之答辯書或撤
    銷該處分，被告又於93年11月8日經授水字第09320228872號
    另為處分，亦即本件處分書，被告未依法送達撤銷93年8月5
    日之處分書予原告，顯有不當，按一事不得二罰之原則，被
    告自應撤銷100萬元之處分書，以期適法；又查HINO-2lT米
    白色大卡車乙部，非原告所有，原告僅受僱於人，依高上企
    業社代表人盧聰業所交付交通部公路總局東西向快速公路中
    區工程處第二工務段93年4月13日快中二字第09300 01069
    號函之旨意施工，將位於河川行水區內之土石按規定攤平，
    及剩餘土石方便道因汛期前依老闆之交代清除便道；又依被
    告水利署92年9月9日經水政法字第0922000064 1號函沒入設
    施或機具作業要點第6條規定，無故意或重大過失者，得發
    還機具，本件機具大卡車非原告所有，係原告向他人承租，
    且無故意及重大過失，自得免予沒入所使用之大卡車；又原
    告所涉刑事責任，亦據臺灣苗栗地方法院檢察署檢察官偵查
    結果為不起訴處分云云。
四、查訴外人盧聰業雇用訴外人彭宏成駕駛挖土機於苗栗縣後龍
    溪汶水段河川區域內之系爭工程地點所經之施工便道（亦在
    行水區內）未經許可採取土石，採取數量約540立方公尺（
    長度、寬度及深度各為30公尺、6公尺及3公尺），裝載至原
    告甲○○及訴外人鍾昶永及梨金泉駕駛之砂石車上，運至河
    川區域外之嘉承攪拌堆置場內堆置，為苗栗縣警察局大湖分
    局員警於93年6 月22日查獲，並通知被告水利署第二河川局
    巡防人員前往現場會勘各情，有苗栗縣警察局大湖分局偵訊
    筆錄、刑事案件報告書、取締紀錄、位置圖、河川圖籍、現
    場照片及「92年後龍溪河排～汶水段河川公地施設運輸便道
    計畫書」等附本院卷及訴願卷內可稽；是被告以原告違反水
    利法第78條之1 第3 款規定，依同法第92條之2 及第93條之
    5 規定，處原告罰鍰新臺幣100 萬元，並沒入使用之卡車1
    部，洵屬有據。
五、另有關原告不服行政院94年1月12日院臺訴字第0940080193
    號訴願決定（不服之原處分為被告93年8月5日經授水字第09
    320228700號處分書）將關於罰鍰部分訴願駁回，其餘部分
    訴願不受理部分；按撤銷訴訟之提起，應於訴願決定書送達
    後2 個月之不變期間內為之，此為行政訴訟法第106 條第1
    項前段所明定。經查上揭訴願決定書係於94年1 月14日合法
    送達原告（由原告之妻黃照蘭簽收），此有行政院訴願文書
    郵務送達證書附訴願卷內可稽，原告未依規定於收受訴願決
    定書後2 個月內起訴，竟遲至94年6 月14日始向本院提起行
    政訴訟，此有本院加蓋於訴狀上收文戳記所載日期可考，已
    逾起訴之法定不變期間，此亦為原告所不爭執（見本院95年
    3 月28日及5 月16日準備程序筆錄）；是就該部份起訴，顯
    非合法，原應裁定駁回，惟本院以程序上更為慎重之判決程
    序為之。
六、原告主張被告93年8月5日經授水字第09320228700號處分書
    ，原告於93年9月1曰提起訴願，惟原告迄今未收受被告之答
    辯書或撤銷該處分，被告又於93年11月8日經授水字第09320
    228872號另為處分，亦即本件處分書，被告未依法送達撤銷
    93年8月5日之處分書予原告，顯有不當，按一事不得二罰之
    原則，被告自應撤銷100萬元之處分書，以期適法云云；查
    被告93年8月5日經授水字第09320228700號處分書所為罰鍰
    及沒入設施及機具處分，嗣經被告93年11月8日經授水字第
    09320228872號處分書，將93年8月5日經授水字第093202287
    00號處分書關於主文第3項沒入處分撤銷，並另行沒入使用
    之Hino 21T米白色大卡車1部；原告不服被告該二件處分，
    均分別提起訴願並提出該二件處分書影本為佐，此有訴願書
    及原告於訴願時提出之原處分書影本附於訴願卷內可稽；被
    告並針對其訴願以被告93年11月18日經授水字第0930062025
    0 號函陳答辯書報行政院並副知原告在案，亦有該函附訴願
    及本院卷可稽；另如前述，被告93年11月8 日經授水字第
    093202288 70號處分書，僅係處以沒入原告使用之系爭大貨
    車，並同時撤銷被告經授水字第09320228680 號處分書之沒
    入處分，並無再為罰鍰處分，故無原告所稱有一事二罰之情
    事，原告主張本件有一事二罰情事，被告自應送達撤銷93年
    8 月5 日之處分書云云，顯有誤解，尚非可採。
七、原告主張本工程係由黃單工程行之李信德通知伊至現場作業
    ，應係受僱於高上企業社盧聰業（見本院95年3月28日及5月
    16日準備程序筆錄），依其所交付之交通部公路總局東西向
    快速公路中區工程處第二工務段93年4月13日快中二字第
    09300 01069號函旨工作，將位於河川行水區內之土石攤平
    並依盧聰業指示清除便道，並運至嘉承攪拌堆置場內堆置，
    以供回填，並無過失云云；並提出交通部公路總局東西向快
    速公路中區工程處第二工務段93年4月13 日快中二字第
    09300 01069號函為證；原告聲請之證人黃單工程行負責人
    李信德，則到庭證稱：伊係經營怪手，因高上企業社盧聰業
    ，叫伊至工程附近處理有關作橋樑的柱子旁邊土石，伊即叫
    彭成宏、原告甲○○及梨金泉至現場作業，盧聰業有拿一張
    公文，叫伊至工程附近處理有關作橋樑的柱子旁邊的土石，
    伊亦認為合法才去作業，都是聽盧聰業指揮作業的等語（見
    本院95年5月16日準備程序筆錄）；惟按「人民違反法律上
    之義務而應受行政罰之行為，法律無特別規定時，雖不以出
    於故意為必要，仍須以過失為其責任條件。但應受行政罰之
    行為，僅須違反禁止規定或作為義務，而不以發生損害或危
    險為其要件者，推定為有過失，於行為人不能舉證證明自己
    無過失時，即應受處罰。」司法院釋字第275號解釋甚明。
    茲查上揭交通部公路總局東西向快速公路中區工程處第二工
    務段93年4月13日快中二字第0930001069號函旨係載明：「
    有關東西向快速公路後龍汶線E310標（後續）工程剩餘土石
    方出土作業，位於河川行水區內之土石方均依規定就地攤平
    ，另本工程因施工需要利用本工程之剩餘土石方施設之施工
    便道因汛期將至亦將於汛期前儘速清除，茲檢附位置圖乙份
    ，惠請查照。」有該函附本院卷可稽；該函旨係說明位於河
    川行水區內之土石方均依規定就地攤平，利用東西向快速公
    路工程剩餘土方施設之施工便道因汛期將至亦將於汛期前儘
    速清除，並未同意得於原核准工程施工所經之施工便道（亦
    屬河川區域）採取河川土石，更未同意得將河川區域內之土
    石外運至河川區域外之堆置場所堆置；而原告既受僱於河川
    區域內工作，即應就僱主或他人交付攸關工作內容與合法性
    之相關機關函文，負有注意為正確解讀之義務；原告未經確
    認上開交通部公路總局東西向快速公路中區工程處第二工務
    段93年4月13日快中二字第0930001069 號函旨內容，即受僱
    將系爭工程施工所經之施工便道（亦屬河川區域）上所採取
    之河川土石，外運至河川區域外之堆置場所堆置；顯有過失
    ，原告主張伊受僱他人，依核准公文作業，並無過失云云，
    即非可採。
八、至原告主張系爭遭沒入之車輛非其所有，僅向他人租用，依
    被告水利署沒入設施或機具作業要點第6條規定，原告無故
    意或重大過失，得廢止其扣留或沒入機具之處分，發還原告
    云云；按行為人違反水利法第78條之1規定，依同法第93條
    之5規定，主管機關得沒入「行為人」使用之設施或機具，
    並無使用之機具係他人所有即不得沒入之規定；況原告於本
    院準備程序中亦自承車輛為其所有，但車輛證件已被註銷等
    情（見本院95年3月28日準備程序筆錄）；又依被告所屬水
    利署沒入設施或機具作業要點第6條係規定：「依法扣留或
    沒入之設施或機具，如經查證非屬行為人所有，且經所有人
    提出於案發前已向警察機關報失或其他機關文件得以證明其
    無故意或重大過失，致將該等設施或機具交由行為人使用者
    ，得廢止其扣留或沒入處分，返還該所有人並作成紀錄。…
    」系爭車輛既屬原告有所有，又無案發前已向警察機關報失
    或其他機關相關文件之證明，亦核與該規定未合。
九、至原告主張本件所涉刑事責任，已據臺灣苗栗地方法院檢察
    署檢察官偵查結果為不起訴處分乙節；查原告因本件事實所
    涉竊盜之刑事責任，經檢察官偵查終結，認罪嫌不足，為不
    起訴處分，固有臺灣苗栗地方法院檢察署93年度偵字第2446
    號不起訴處分書可稽，依該不起訴處分書中認定理由為彭成
    宏及梨金泉、原告甲○○、鍾昶永等人僅係受僱盧聰業而操
    作挖土機、駕駛砂石車…其是否確知高秀國、盧聰業實係假
    藉合法施工非法盜採砂石，尚有可疑，…可能誤認係合法施
    作工程，亦難認渠等有違反水利法之故意等情；惟本件原告
    受僱於河川區域內工作，竟未經確認上開交通部公路總局東
    西向快速公路中區工程處第二工務段93年4 月13日快中二字
    第0930001069號函旨內容，即受僱將系爭工程施工所經之施
    工便道（亦屬河川區域）上所採取之河川土石，外運至河川
    區域外之堆置場所堆置；顯有過失，違反水利法第78條之1
    第3款 規定，彰彰明甚，已如前述，此係違反行政法上義務
    ，而應受水利法第92條之2 第7 款規定之行政處罰，與其是
    否構成刑事犯罪無涉；要難執其所涉刑事犯罪業經不起訴處
    分，即謂不得再予以行政處罰。
十、綜上所述，原告起訴論旨，並非可採；被告基於維護河川正
    常機能及河防安全之河川管理需要，以原告違反水利法第78
    條之1第3款，依同法第93條之5規定，沒入系爭大卡車1部，
    並無違誤，訴願決定遞予維持，亦無不合，原告起訴請求撤
    銷原處分及訴願決定，為無理由，應予駁回。
十一、兩造其餘主張陳述，於判決結果不生影響，無庸一一論列
      ，併予敘明。
據上論結，本件原告之訴為一部不合法，一部為無理由，爰依行
政訴訟法第98條第3 項前段，第107 條第1 項第10款，判決如主
文。
中    華    民    國    95    年    6    月    29    日
                  第六庭審判長法  官   黃清光
                              法  官   曹瑞卿
                              法  官   許瑞助
上為正本係照原本作成。
如不服本判決，應於送達後20日內，向本院提出上訴狀並表明上
訴理由，如於本判決宣示後送達前提起上訴者，應於判決送達後
20日內補提上訴理由書（須按他造人數附繕本）。
中    華    民    國    95    年    6    月    29    日
                              書記官   吳芳靜


司法院資訊處製作；財團法人民間司法改革基金會備份。
